【裁判字號】    95,台上,1579
【裁判日期】    950324
【裁判案由】    殺人
【裁判全文】
最高法院刑事判決            九十五年度台上字第一五七九號
    上  訴  人  甲○○
                        在押.
上列上訴人因殺人案件，不服台灣高等法院高雄分院中華民國九
十四年十二月二十日第二審更審判決（九十四年度重上更(三)字第
七九號，起訴案號：台灣高雄地方法院檢察署九十一年度偵字第
二五六五０號），提起上訴，本院判決如下：
    主  文
原判決撤銷，發回台灣高等法院高雄分院。
    理  由
本件原判決認定一、上訴人甲○○與郭勤益、洪瀅任、吳仁傑（
業經原審法院前審分別判處罪刑確定）等人均彼此認識並有交情
。緣因胡家豪前於郭勤益經營之中古車行兼職擔任業務工作，雙
方因佣金問題時生齟齬。民國九十一年十一月二十日凌晨三時許
，胡家豪電邀友人洪瓊宗一同前往高雄市前金區○○○街一０四
號二樓郭勤益經營之「鈴俐時尚酒吧」，欲找郭勤益商議佣金問
題，並電邀友人張欽棠前往上開酒吧討論事情，至是日凌晨三時
三十分許，洪瓊宗駕駛車號 ZM-2640號自用小客車搭載胡家豪抵
達該酒吧，二人先與張欽棠同桌飲酒。此時郭勤益因與上訴人在
他處飲酒，於郭勤益以行動電話向酒吧一樓之洪瀅任確認胡家豪
已到達後，隨即與上訴人二人開車返回酒吧，途中郭勤益告知上
訴人，回酒吧後要訓斥胡家豪等語。嗣郭勤益返回後邀請胡家豪
與洪瓊宗同桌飲酒，上訴人亦在埸陪同。席間，郭勤益出言數落
訓斥胡家豪，不久，郭勤益見有客人到酒吧捧場，遂先行過去招
呼，洪瓊宗亦走出酒吧接聽行動電話，獨留上訴人與胡家豪同桌
飲酒，因胡家豪數度大聲喝要郭勤益過來飲酒，引起上訴人不
滿，二人發生衝突，郭勤益見狀，告以要吵到樓下去吵。此時上
訴人竟基於妨害胡家豪自由之犯意，將胡家豪強拉到樓下及強押
到酒吧一樓騎樓，擬將之強押上停放於酒吧騎樓即光復三街路旁
原由洪瓊宗所駕駛之ZM-2640 號自用小客車內，惟因無法取得該
車鑰匙而作罷。上訴人旋又將之押往停放於酒吧對街即文武二街
旁，平日由洪瀅任駕駛之車號J5-0353 號自用小客車內，因胡家
豪反抗，上訴人遂基於普通傷害之犯意，先徒手毆打胡家豪，接
續以鋁球棒毆擊，此時胡家豪趁隙逃脫，吳仁傑在旁見聞，竟基
於幫助上訴人等人妨害胡家豪自由之犯意，推擠拉扯胡家豪，使
胡家豪無法即時逃離現場，致使上訴人得以承上開傷害之犯意，
持鋁球棒繼續毆擊胡家豪之腿部及手臂，並將已受重創之胡家豪
押入前述自用小客車後座。此時，已自二樓隨後跟下一樓之郭勤
益，原本已對於胡家豪有所不滿，又見胡家豪與上訴人二人在其
所經營之酒吧拉扯爭執、影響其酒吧之經營，於是基於與上訴人
、洪瀅任共同妨害胡家豪自由及普通傷害之犯意聯絡，指示上訴
人、洪瀅任將胡家豪載離該酒吧外教訓，喝稱：「載出去處理！
」（台語）等語，洪瀅任聞言，從吧台上拿取一支水果刀，郭勤
益則交予鹽巴一包，上訴人則取得鋁球棒一支，洪瀅任隨即駕駛
上揭J5-0353 號自用小客車後載胡家豪及上訴人離去。二、上訴
人在車內原告知洪瀅任將車開往高雄縣大樹鄉方向，惟因洪瀅任
對前往大樹鄉路線不熟，即自行決定將車開往高雄縣大寮鄉偏遠
處，及至同日凌晨五時九分許，車行至高雄縣大寮鄉○○村○○
路往南方向三百公尺處東向高屏溪河床產業道路內近七百公尺之
偏遠處，上訴人即喝令胡家豪以爬行方式爬出車外，胡家豪爬出
車外後，即向洪瀅任懇求，洪瀅任乃以其所有0000000000號行動
電話撥打郭勤益所使用0000000000號行動電話，撥通後交由胡家
豪與郭勤益對話，電話中，胡家豪一再要求郭勤益不要如此待他
。郭勤益已知胡家豪身陷之處境，未出言制止，仍然默許上訴人
、洪瑩任二人傷害胡家豪，上訴人等胡家豪掛斷電話後，為防止
其對外聯絡求援，即命其交出身上所有皮包、證件及手機等足以
辨識其身分之物件，惟因胡家豪身著背心，其中一支GSP1800 型
手機置於襯衫胸口處未被發現，上訴人即承上開普通傷害之犯意
，接續持鋁球棒毆擊跪在地上之胡家豪腿部、背部數下，經洪瀅
任制止後始罷手，其間另拿出水果刀在胡家豪後背腰部劃四刀，
再用鹽巴灑在劃傷之傷口上，洪瀅任見狀即對上訴人說：「走了
」等語（表示教訓夠了）。惟上訴人因將胡家豪毆打及凌虐至此
地步，因恐倘若留活口，將惹禍上身，即回以洪瀅任：「如果今
天他（指胡家豪）不出事，換我有事」等語，洪瀅任聞言，未加
制止逕自前去倒車。斯時，上訴人已變更原有之普通傷害犯意，
明知朝一般人之頭部猛力毆擊，將足以致人於死，竟仍基於殺人
之犯意，持鋁球棒猛力毆擊胡家豪後腦部四下，致胡家豪失去知
覺（無法證明當場死亡），終因頭部鈍器傷致頭皮下血腫形成，
頭顱骨嚴重骨折，腦部呈瀰漫性蜘蛛網膜下出血而死亡。而洪瀅
任於倒車時自車子後照鏡看到上訴人手持鋁球棒往胡家豪之頭頸
部毆擊，亦預見胡家豪將導致死亡之結果，仍容認該結果之發生
，並未前往制止，隨即開車載上訴人離開現場。途中，洪瀅任接
獲郭勤益來電詢問結果，經洪瀅任告知將胡家豪打昏，郭勤益聞
言則與洪瀅任、上訴人二人相約前往高雄市○○路上「萊茵河餐
廳」見面，上訴人於車行經高雄縣鳳山市○○路某處，將鹽巴隨
意往車外丟棄。及至餐廳時，又將作案用之鋁球棒、水果刀各一
支分別棄置於餐廳對面騎樓旁及水溝中，再進入餐廳，告知郭勤
益案發詳細情形，郭勤益則稱「處理了就算了」（台語）等語。
上訴人則趁隙另將胡家豪所交付之皮包、證件丟棄於餐廳廁所垃
圾桶中，並另行起意，意圖為自己不法之所有，將胡家豪所交付
之GSP1800 型手機一支，變易持有為所有之意思，予以侵占入己
（侵占罪部分業經判刑確定）。三、是日上午七時三十分許，經
路人洪朝來發現胡家豪屍體，報警處理。胡家豪全身受有多處鈍
器傷、切割傷痕跡，計有：(1)頭部鈍器傷（左眶部淤傷約2×1
.6 公分，眼鞏膜有出血右眶部淤傷約1.5×0.5 公分，眼鞏膜
有出血鼻部淤傷約1.8×1公分右頰部淤傷約3×2公分人中
處淤傷嘴唇部淤傷、上嘴唇約4×2公分、下嘴唇約2.5×1.5公
分、嘴唇粘膜層均有裂傷痕跡後頭部有頭皮下血腫形成，右頂
部－顳部－枕部有血腫形成，約12×10公分，左頂部－顳部－枕
部有血腫形成，約11×8 公分）、(2)胸部鈍器傷（左胸部有一
個圓形之印痕，約5×5公分，疑為手機所致。右前胸部淤傷約
4×3.5公分左上胸部淤傷約3×1.5公分）、(3)背部鈍器傷（左
上背部有大範圍之淤傷約18×8 公分）、(4)背部銳器傷（下背部
有4處切割傷：距離頭頂59公分處，長22.7公分距離頭頂60.
2公分處，長22.3公分距離頭頂62.2公分處，長24.5 公分距
離頭頂68公分處，長18公分）、(5)四肢鈍器傷（左上肢於左後
肘部及左前臂後部有擦傷及淤傷，擦傷為2.8×1.6公分，淤傷為
6×2. 5公分左手腕部淤傷約5.5×5公分右手背食指淤傷約5
×1.5公分左大腿背部淤傷，成平行直條狀，範圍約20.5×4公
分，2條平行直條狀之淤傷痕跡間隔約1公分寬左小腿後部淤傷
約3×3公分），最後因頭部鈍器傷導致頭皮下血腫形成，頭顱骨
嚴重骨折，腦部呈瀰漫性蜘蛛網膜下出血而死亡。嗣經警於胡家
豪身上取出未交給甲○○之手機，查出胡家豪身分；另洪瀅任於
警未發覺其犯罪前，向警方人員自首而循線查獲上情，並於上訴
人身上起出胡家豪所有之GSP1800 型手機一支等情。因而撤銷第
一審關於上訴人殺人部分之科刑判決，改判依牽連犯從一重論處
上訴人甲○○共同殺人罪刑（處無期徒刑，褫奪公權終身），固
非無見。
惟查(一)、有罪之判決書，應記載認定犯罪事實所憑之證據及其認
定之理由，刑事訴訟法第三百十條第一款定有明文。原判決固於
事實欄記載「惟甲○○因將胡家豪毆打及凌虐至此地步，因恐倘
若留活口，將惹禍上身，即回以洪瀅任：『如果今天他（指胡家
豪）不出事，換我有事』等語，洪瀅任聞言，未加制止逕自前去
倒車。斯時，甲○○已變更原有之普通傷害犯意，明知朝一般人
之頭部猛力毆擊，將足以致人於死，竟仍基於殺人之犯意，持鋁
球棒猛力毆擊胡家豪後腦部四下，致胡家豪失去知覺（無法證明
當場死亡），終因頭部鈍器傷致頭皮下血腫形成，頭顱骨嚴重骨
折，腦部呈瀰漫性蜘蛛網膜下出血而死亡」等情，並按牽連犯從
一重論處上訴人共同殺人罪刑。然上訴人於原審稱「（問有何辯
解？）請辯護人幫我辯護」；而其原審指定辯護人則辯稱「被告
原先祇是要教訓被害人而已，並無殺害被害人意思……其餘詳如
辯護意旨書所載」，並於辯護意旨書載稱「……被告並非初即有
殺人之意思，確係於傷害被害人後，受到被害人言語之恐嚇，為
保護自己才產生『重擊』被害人之意思，則被告下手之動機是因
受到與自己利害相關之刺激，情非得已，惡性並非至為重大」（
見原審更(三)卷第二十八、一０四、一０五頁），如此，上訴人是
否有殺人之犯意？尚非無疑，事關重刑，自應詳加載明其所憑證
據及認定之理由，乃原判決付之闕如，已有理由不備之違法。(二)
、原判決以上訴人與洪瀅任間，就殺人犯行，有犯意聯絡及行為
分擔，應論以共同正犯（見原判決第十二頁）。然事實欄關於殺
人部分，僅記載「……而洪瀅任於倒車時自車子後照鏡看到甲○
○手持鋁球棒往胡家豪之頭頸部毆擊，亦預見胡家豪將導致死亡
之結果，仍容認該結果之發生，並未前往制止，隨即開車載甲○
○離開現場」（見原判決第三頁末、第四頁初）。究竟洪瀅任分
擔何行為？事實尚不明，理由之認定，已失其依據。且事實果如
原判決所認定，洪瀅任對於被害人之死亡，究係客觀上有預見可
能，而未預見？抑或主觀上能預見，而不違背其本意？能否憑此
即認定洪瀅任亦有殺人之犯意聯絡？亦有疑問，原判決未詳加究
明，並記載其理由，亦有職權調查未盡及理由不備之違法。以上
或係上訴意旨所指摘，或為本院得依職權調查之事項，應認原判
決仍有撤銷發回更審之原因。原判決不另諭知無罪部分，因與發
回部分有審判不可分關係，應一併發回更審。至於被害人死亡之
詳細時間為何？亦應一併查明。
據上論結，應依刑事訴訟法第三百九十七條、第四百零一條，判
決如主文。
中    華    民    國  九十五  年    三    月  二十四  日
                      最高法院刑事第十庭
                          審判長法官  洪  清  江
                                法官  石  木  欽
                                法官  李  伯  道
                                法官  林  勤  純
                                法官  陳  晴  教
      本件正本證明與原本無異
                                      書  記  官
中    華    民    國  九十五  年    四    月    三    日
                                                    ｍ


司法院資訊處製作；財團法人民間司法改革基金會備份。
